【裁判字號】    97,訴,2418
【裁判日期】    980206
【裁判案由】    殺人未遂
【裁判全文】
臺灣臺中地方法院刑事判決              97年度訴字第2418號
公  訴  人  臺灣臺中地方法院檢察署檢察官
被      告  乙○○
指定辯護人  本院公設辯護人丙○○
上列被告因殺人未遂案件，經檢察官提起公訴（97年度偵字第93
89號），本院判決如下：
    主  文
本件公訴不受理。
    理  由
一、本件公訴意旨略以：被告乙○○與告訴人即證人甲○○（下
    稱告訴人甲○○）係臺中縣達仁鄉同鄉，二人來臺中地區工
    作，同住在臺中市南區永鎮巷三之四號內。兩人於民國九十
    七年四月十六日十四時許下工後，即在住處前飲用米酒作樂
    、閒聊，席間，被告因感情問題，情緒失控痛哭，告訴人甲
    ○○見狀欲藉故離席，此舉引來被告不滿，即起身欲毆打告
    訴人甲○○，且經被告一番激將法及譏笑欲促告訴人甲○○
    與其一同前往其友人住處談判後，見告訴人甲○○仍不為所
    動，被告在情緒及酒精作用下，竟起殺機，並基於殺人之故
    意，走入屋內廚房，取出平日所使用之菜刀，走向告訴人甲
    ○○，並在二人相距約二．五公尺時，持菜刀朝告訴人甲○
    ○射去，該菜刀劃過告訴人甲○○腹部，造成巨大切割傷及
    肝臟撕裂傷。嗣另一在旁友人即證人林裕輝見狀，隨即安撫
    被告情緒，並將告訴人甲○○送醫，經緊急手術切除肝葉及
    傷口縫合後，告訴人甲○○始幸免於難。因認被告涉犯刑法
    第二百七十一條第二項、第一項之殺人未遂罪嫌。
二、按犯罪事實應依證據認定之，無證據不得認定犯罪事實，刑
    事訴訟法第一百五十四條第二項定有明文。又認定不利於被
    告之事實，須依積極證據，苟積極證據不足為不利於被告事
    實之認定時，即應為有利於被告之認定，更不必有何有利之
    證據；認定犯罪事實所憑之證據，雖不以直接證據為限，間
    接證據亦包括在內，然而無論直接或間接證據，其為訴訟上
    之證明，須於通常一般之人均不致有所懷疑，而得確信為真
    實之程度者，始得據為有罪之認定，若其關於被告是否犯罪
    之證明未能達此程度，而有合理性懷疑之存在，致使無從形
    成有罪之確信，根據「罪證有疑，利於被告」之證據法則，
    即不得遽為不利於被告之認定。再事實之認定，應憑證據，
    如未能發現相當證據，或證據不足以證明，自不能以推測或
    擬制之方法，以為裁判之基礎，最高法院分別著有三十年上
    字第八一六號、七十六年台上字第四九八六號、四十年台上
    字第八六號判例可資參照。
三、公訴人認被告涉犯上開殺人未遂犯嫌，係以告訴人甲○○、
    證人林裕輝之證述、告訴人甲○○之診斷證明書，及被告行
    兇時所用之菜刀一把，再參以被告用以行兇之刀具係剁刀形
    式，設計時即依力學加有一定之重量，輔以以外刀作用，縱
    堅硬之物，仍易切開，更遑論人身，被告持該剁刀，在距離
    二．五公尺處，朝告訴人甲○○身上丟去，極易切斷告訴人
    古生主要血管動脈或損及頭顱或其他重要部位器官而造成死
    亡之結果，是被告辯稱：伊無殺人犯意云云，顯係事後卸責
    之詞等，資為論據。訊據被告對於其有於上開時、地，因喝
    酒與告訴人甲○○發生口角，一時氣憤，在二人相距約二．
    五公尺時，持上開扣案之菜刀朝告訴人甲○○射去，該菜刀
    劃過告訴人甲○○腹部，造成巨大切割傷及肝臟撕裂傷，經
    證人林裕輝緊急將告訴人甲○○送醫，經緊急手術切除肝葉
    及縫合傷口等事實，均坦承不諱，惟堅詞否認有何殺人未遂
    犯行，辯稱：伊與告訴人甲○○自幼一起長大，二人是好友
    ，當日因感情問題及酒後失去理智，認為告訴人甲○○不挺
    伊，生氣之餘，連自己為何要拿菜刀、如何朝告訴人甲○○
    丟擲都不知道，絕不可能要殺害告訴人甲○○。伊是聽到證
    人林裕輝喊說伊殺人了，加上告訴人甲○○躺在地上，肚子
    都是血，才驚醒，趕緊送告訴人甲○○就醫，並隨同到醫院
    ，另聯絡告訴人甲○○之表哥到場。警方到醫院詢問發生何
    事時，伊即承認犯案等語。
四、經查：
（一）關於證據能力之說明：
      按被告以外之人於審判外之陳述，雖不符刑事訴訟法第一
      百五十九條之一至第一百五十九條之四之規定，而經當事
      人於審判程序同意作為證據，法院審酌該言詞陳述或書面
      陳述作成時之情況，認為適當者，亦得為證據。當事人、
      代理人或辯護人於法院調查證據時，知有第一百五十九條
      第一項不得為證據之情形，而未於言詞辯論終結前聲明異
      議者，視為有前項之同意。刑事訴訟法第一百五十九條之
      五定有明文。查本案指定辯護人本院公設辯護人於本院準
      備程序時，對於本案偵查卷內之人證、書證，均同意有證
      據能力，得採為本案之證據，被告對此亦未表示任何反對
      之意見，迄至本案言詞辯論終結前，又均未聲明異議，有
      本院準備程序筆錄及審判筆錄在卷可考；另經本院審酌卷
      內各該人員陳述時之情狀，均查無被違法取供或非出於自
      由意志之情形，相關書證亦查無違法取證或造假虛捏之情
      事，以之作為本案之證據，皆屬適當，依前揭規定，本判
      決以下所引用之卷內人證、書證均得為本案之證據，合先
      敘明。
（二）查被告確有於上揭時、地，與告訴人甲○○在住處前飲用
      米酒作樂、閒聊，席間，被告因感情問題，情緒失控痛哭
      ，告訴人甲○○見狀欲藉故離席，此舉引來被告不滿，即
      起身欲毆打告訴人甲○○，且經被告一番激將法及譏笑欲
      促告訴人甲○○與其一同前往其友人住處談判後，見告訴
      人甲○○仍不為所動，被告在情緒及酒精作用下，即至屋
      內廚房，取出平日所使用之菜刀，走向告訴人甲○○，並
      在二人相距約二．五公尺時，持菜刀朝告訴人甲○○射去
      ，該菜刀劃過告訴人甲○○腹部，造成巨大切割傷及肝臟
      撕裂傷。嗣經證人林裕輝將告訴人甲○○送醫，並經緊急
      手術切除肝葉及傷口縫合等事實，除有被告之自白外，復
      經告訴人甲○○、證人林裕輝於偵查中證述綦詳，並有臺
      中市警察局第四分局南屯派出所扣押筆錄暨扣押物品目錄
      表、中山醫學大學附設醫院診斷證明書、現場圖、照片、
      中山醫學大學附設醫院函附之告訴人甲○○病歷資料附卷
      可稽，及扣案之菜刀一把可資佐憑，堪先認定。
（三）然按殺人與傷害之區別，應以有無殺意為斷，即行為人於
      下手時有無決意取被害人之生命為準，至於被害人受傷處
      是否致命部位，及傷痕多寡、輕重為何等，亦僅得供審判
      者心證之參考，究不能據為絕對之標準。又被害人受傷之
      程度，被害人受傷處所是否為致命部位，及傷痕多寡，輕
      重如何，僅足供認定有無殺意之參考，究不能據為區別殺
      人未遂與傷害之絕對標準，故不能僅因被害人受傷之位置
      係屬人體要害，即認定加害人自始即有殺害被害人之犯意
      。故而判斷行為人於行為當時，主觀上是否有殺人之故意
      ，除應斟酌其使用之兇器種類、攻擊之部位、行為時之態
      度、表示外，尚應深入觀察行為人與被害人之關係、衝穾
      之起因、行為當時所受之刺激、下手力量之輕重，被害人
      受傷之情形及行為事後之態度等各項因素綜合予以研析。
      最高法院十八年上字第一三０九號判例、九十四年度台上
      字第六八五七號、八十九年度台上字第六九五八號裁判可
      資參照。在本案中：
  １、被告與告訴人甲○○乃臺中縣達仁鄉同鄉，相識十餘年，
      二人來臺中地區工作後，復同住在臺中市南區永鎮巷三之
      四號內，彼此並無任何金錢糾紛或任何過節等情，業據告
      訴人甲○○於本院審理時結證明確（本院卷一六一頁），
      足見本案發生前，被告與告訴人甲○○間並無任何怨隙仇
      恨。猶以案發當日，被告原本係與告訴人甲○○在下班後
      ，一同飲用米酒作樂、閒聊，被告並因感情問題，在告訴
      人甲○○面前失控痛哭，復要求告訴人甲○○一同前往友
      人處談判，更徵被告與告訴人甲○○之情誼匪淺，已難想
      像被告有何非致告訴人甲○○於死之動機或原因。
  ２、另綜觀被告、告訴人甲○○及證人林裕輝之證述，均一致
      陳稱：被告自廚房內取出平日所使用之菜刀後，走向告訴
      人甲○○，將菜刀朝告訴人甲○○丟擲過去等語；證人林
      裕輝於偵查中復結證稱：被告係以類似打水漂之方式，朝
      告訴人甲○○斜射過去等語（偵查卷第十八頁）；告訴人
      甲○○於本院審理時又結證稱：被告係持刀平著射向伊，
      在旁的林裕輝見狀有喊一下，故伊有抱頭閃了一下，菜刀
      就劃到伊肚子，之後菜刀掉在地上，被告就一直走來走去
      ，而伊受傷後就躺在地上，被告並沒有繼續打伊等語（本
      院卷第一六一頁背面、第一六二、一六三頁）。可知被告
      僅係將菜刀朝告訴人甲○○丟擲，並非手握菜刀往告訴人
      甲○○身上砍、刺，且在丟出菜刀後即停手，未有進一步
      徒手毆打或繼續撿起菜刀砍殺之動作。衡諸情理，被告若
      真有殺害告訴人甲○○之犯意，則以扣案之上開菜刀係鋼
      鐵製、厚實沈重、刀鋒銳利，告訴人甲○○又僅赤手空拳
      ，被告顯可輕易針對已因刀傷而躺臥在地之告訴人甲○○
      之頭、頸、胸、腹等重要部位，再次下手，以達告訴人甲
      ○○於死之目的，但被告並未如此；再加以告訴人甲○○
      、證人林裕輝均未證稱有聽到被告持菜刀丟向告訴人甲○
      ○時，曾揚言要殺死告訴人甲○○等等之言詞。據上，被
      告辯稱：伊並無殺害告訴人甲○○之意思等語，即非無稽
      。
  ３、又被告以扣案之菜刀朝告訴人甲○○丟擲後，雖造成告訴
      人甲○○腹部巨大切割傷及肝臟撕裂傷，但經本院就告訴
      人甲○○上開傷勢，函詢醫治之中山醫學大學附設醫院，
      該醫院函覆稱：「說明．．．二、本院病患甲○○．．．
      於九十七年四月十六日因腹部開放性傷口至本院急診就醫
      ，安排手術病住院，手術方式為肝臟第三葉切除及第四葉
      修補，出院後病人復原良好。三、肝臟在人體的作用主要
      為合成、分解及儲存三大功能。重量約一千二百至一千五
      百公克，醫療上分為八葉。在一般肝臟手術上，如為正常
      及健康的狀態下，可切除三分之二，保留三分之一即可維
      持生命之運轉。．．．患者接受上開手術，就健康人而言
      影響不大，因切除比例不高（小於八分之一），手術造成
      之後遺症，主要不在於肝臟（除非患者為肝衰竭之病患，
      但告訴人甲○○在治療期間並非肝衰竭之狀態），而在術
      後可能造成之腸沾黏影響之程度，應無達到如來文所列之
      重大不治或難治之情形。．．．七、患者於出院後不需定
      期追蹤治療，但可至門診做肝臟功能之評估。八、患者於
      九十七年四月十六日手術及住院，九十七年四月二十八日
      出院，並於九十七年五月一日回門診拆線，治療即已完成
      ，病人術後回復良好。」等情，有該醫院九十七年九月二
      十六日中山醫九七川桓法字第０９７０００８４９４號函
      在卷可佐，可知告訴人甲○○所受傷勢並非嚴重。本院再
      綜合審酌：被告與告訴人甲○○係十多年之同鄉友人，並
      無任何嫌隙，本件衝突之緣由，被告於行為時已有飲用酒
      類，且係以丟擲菜刀而非持菜刀衝向告訴人甲○○砍殺，
      又未揚言要殺害告訴人甲○○，且告訴人甲○○在聽聞證
      人林裕輝之警示後，有抱頭閃躲之動作，而被告在丟擲菜
      刀後，未有進一步之傷害舉動；再參以據報到場處理之臺
      中市警察局第四分局警備隊警員即證人黃泓翊亦到庭結證
      稱：伊據報前往告訴人甲○○送醫之醫院時，被告亦在病
      房外面，一臉茫然、呆呆、酒醉的樣子等語（本院卷第一
      六四頁），足見被告於案發後有到醫院關心告訴人甲○○
      等各項因素，堪認被告辯稱：伊無意殺害告訴人甲○○等
      語，確有所憑，並非全然不可採信。公訴人以被告在距告
      訴人甲○○二．五公尺處，持菜刀朝告訴人甲○○身上丟
      去，極易切斷告訴人古生主要血管動脈或損及頭顱或其他
      重要部位器官而造成死亡之結果，即遽認被告上開所辯委
      不可採，揆諸前揭說明，尚嫌速斷。
  ４、綜上所陳，公訴人所舉之證據尚不足以證明被告在主觀上
      確有殺害告訴人甲○○之犯意，此外本院復查無其他證據
      證明被告確有公訴人所指之殺人未遂犯行，揆諸首揭說明
      ，既無積極證據足認被告有刑法第二百七十一條第二項、
      第一項之殺人未遂罪嫌，應認被告所為，僅係犯刑法第二
      百七十七條第一項之普通傷害罪，公訴人認被告所為係犯
      同法第二百七十一條第二項、第一項之殺人未遂罪，容有
      未洽。
五、末按告訴乃論之罪，未經告訴者，應諭知不受理之判決，並
    得不經言詞辯論為之，刑事訴訟法第三百零三條第三款、第
    三百零七條分別定有明文。查本案被告所犯係刑法第二百七
    十七條第一項之普通傷害罪，依同法第二百八十七條前段規
    定，須告訴乃論。惟告訴人甲○○於九十七年四月十六日即
    已知悉犯人，卻始終未對被告提出告訴，依照上開說明，爰
    不經言詞辯論，諭知不受理之判決。
據上論斷，應依刑事訴訟法第三百零三條第三款、第三百零七條
判決如主文。
中    華    民    國    98    年    2     月    6     日
              刑事第七庭  審判長法  官  陳慧珊
                                法  官  林慶郎
                                法  官  莊嘉蕙
以上正本證明與原本無異。
如不服本判決應於收受送達後十日內向本院提出上訴書狀，並應
敘述具體理由；其未敘述上訴理由者，應於上訴期間屆滿後二十
日內向本院補提理由書（均須按他造當事人之人數附繕本）「切
勿逕送上級法院」。
                                書記官  莊玉惠
中    華    民    國    98    年    2     月    6     日


司法院資訊處製作；財團法人民間司法改革基金會備份。
